【裁判字號】    91,重勞上,4
【裁判日期】    921007
【裁判案由】    給付工資
【裁判全文】
台灣高等法院高雄分院民事判決  九十一年度重勞上字第四號
      上  訴  人  高雄銀行股份有限公司
      法定代理人  壬○○
      訴訟代理人  乙○○
                  丁○○
      被上訴人    己○○
                  辛○○
                  甲○○
                  庚○○
                  丙○○
                  戊○○
      共      同
      訴訟代理人  尤中瑛律師
右當事人間請求給付工資事件，上訴人對於中華民國九十一年七月十九日臺灣高雄地
方法院九十年度重勞訴字第九號第一審判決提起上訴，被上訴人甲○○、庚○○、丙
○○及戊○○於本院審理期間擴張請求，九十二年九月廿四日辯論終結，本院判決如
左：
    主    文
原判決廢棄。
被上訴人在第一審之訴及假執行之聲請駁回。
甲○○、庚○○、丙○○及戊○○擴張之請求，及假執行聲請，均駁回。
第一、二審及擴張請求之訴訟費用由被上訴人負擔。
    事  實  及  理  由
一、被上訴人甲○○、庚○○、丙○○及戊○○於本院擴張請求上訴人應再給付九十
    年七月一日起至九十一年六月卅日止之薪資，即應再給付甲○○新台幣（下同）
    一百四十一萬零四百十二元、庚○○一百廿六萬三千零廿八元、丙○○九十七萬
    四千八百六十八元、戊○○一百廿八萬八千六百六十元，依民事訴訟法第四百四
    十六條第一項但書、第二百五十五條第一項第三款規定，應予准許，先予敘明。
二、被上訴人起訴主張：渠等自民國七十一年一月間起，陸續受僱於上訴人，依兩造
    所訂勞動契約約定：渠等年滿六十五歲時，上訴人始得以屆齡為由，強制退休。
    上訴人在八十八年九月廿七日由公營銀行轉變為民營銀行前，以書面承諾不裁員
    、不減薪，保障員工權益，公營時期之工作規則，不因民營化而失效；上訴人民
    營化後，於八十八年十二月卅一日未經渠等工會同意或經勞資會議協商，逕行發
    布高雄銀行從業人員退休撫卹及資遣要點（下稱資遣要點），將強制退休年齡降
    為六十歲，自八十九年一月一日開始實施，做為強制退休手段；於八十九年一月
    四日又頒布「高雄銀行從業人員優惠退職專案計劃」（下稱優退計劃）為誘因，
    配合資遣要點實施，優退計劃有效期間至八十九年四月卅日止；資遣要點經高雄
    市政府勞工局以事涉勞動條件變更，攸關勞工權益至鉅，應經勞資雙方協商為由
    ，不予核備；惟上訴人未公布上情，渠等誤認資遣要點已生效，應於六十歲退休
    ；總經理莊信雄、人事主任陳六南又以個別約見或電話通知渠等已列為裁減人員
    名單，如不於優退計劃有效期間辦理優退，渠等不能依優退計劃領取退職給付，
    並於優退計劃結束後停支薪給，復預告將渠等在原單位降調渠等職位、舉發移送
    逾放款案件、任意調動工作地點、調整職務及降職減薪等脅迫方式（退職前調整
    職務情況如附表所示）；渠等於受詐欺及脅迫後，不得已辦理退職（退職日期如
    附表所示）；上訴人在渠等依優退計劃退職後，於八十九年五月四日經勞資協商
    ，將資遣要點所規定強制退休之年齡恢復為六十五歲，實施迄今；上訴人辦理渠
    等退職之行為，係權利濫用及違反誠信原則；又上訴人與渠等工會於八十九年四
    月十八日在高雄市政府勞工局達成協議，恢復原勞動條件，故渠等之退職不生效
    力，兩造間僱傭關係仍然存在；渠等乃於九十年二月廿日以書面請求上訴人派任
    復職，上訴人置之不理，受領勞務遲延，渠等自得請求自退職翌日起至九十年六
    月卅日止之薪資（每月薪資及請求期間，如附表所示）。爰依僱傭關係之規定，
    求為：(一)上訴人應給付被上訴人己○○一百廿五萬一千五百卅元、辛○○二百零
    三萬九千六百四十八元、甲○○一百卅一萬八千八百十四元、庚○○一百十四萬
    六千八百六十六元、丙○○一百十三萬七千三百四十六元、戊○○一百廿六萬零
    八百廿五元，及自起訴狀繕本送達翌日（九十年八月九日）起至清償日止，依年
    息百分之五計算之利息。(二)願供擔保，請准宣告假執行。
三、上訴人則以：伊銀行民營化後應適用勞動基準法（下稱勞基法），為面對經營困
    境，促進人力資源活化，參考同業銀行作法，調整經營策略，依據勞基法之規定
    ，訂立資遣要點，將強制退休年齡由六十五歲調降為六十歲，該調整不須勞工同
    意，主管機關之核備亦非其生效要件；伊銀行由公營移轉民營時，已依公營事業
    移轉民營條例等有關規定，對全體員工辦理結算，給付結算金，民營後兩造間成
    立新的勞僱關係，伊公營時期所訂之工作規則等即不再適用，故伊新訂立之資遣
    要點，對勞方而言，自無勞動條件較原來有不利變更之比較問題，對被上訴人均
    生效；且伊訂立優於勞基法之優退計劃，並無不利於被上訴人而無效之情形，被
    上訴人自願依優退計劃提出優退，領得優惠退職金，係被上訴人評估客觀條件及
    自身利益後而為退職申請，並無由總經理、人事主任個別告知被上訴人被列為裁
    減名單，如未於期限前退職，將逕予裁減，或將予於原單位降調、降職減薪、調
    整職務、變動工作地點、舉發逾放案等脅迫情事，伊於八十九年五月十八日將資
    遣要點之強制退休年齡變更為民營化後留用人員為六十五歲，迫於勞方工會及高
    雄市政府勞工局之壓力，並非詐欺或脅迫被上訴人離職目的已達後，再調回強制
    退休年齡，伊所為非權利濫用或有違誠信原則；至於將被上訴人予以調整職務，
    係依據高雄銀行行員輪調實施要點（下稱輪調要點）之規定，為因應業務需要而
    辦理，屬企業活化經營所必需，且為長久以來所遵循之制度，應認勞資雙方對於
    勞動契約已有調整之合意等語，資為抗辯。
四、原審准許被上訴人之全部請求，上訴人聲明不服，求為：(一)原判決廢棄。(二)廢棄
    部分，被上訴人在第一審之訴及假執行之聲請均駁回。被上訴人則求為：上訴駁
    回。被上訴人甲○○、庚○○、丙○○及戊○○於本院審理期間擴張請求，求為
    ：上訴人應再給付甲○○一百四十一萬零四百十二元、庚○○一百廿六萬三千零
    廿八元、丙○○九十七萬四千八百六十八元、戊○○一百廿八萬八千六百六十元
    ，及擴張聲明狀送達翌日繕本送達翌日（九十一年十月十九日）起至清償日止，
    依年息百分之五計算之利息。(二)願供擔保，請准宣告假執行。上訴人求為：駁回
    擴張之訴。
五、被上訴人先後於七十一年一月間起，陸續受僱於原係公營銀行之上訴人，依受僱
    時訂立之工作規則即行員服務手冊規定，上訴人於被上訴人年滿六十五歲時，始
    得強制被上訴人退休；上訴人於八十八年九月二十七日由公營銀行轉變為民營銀
    行時，依公營事業移轉民營條例等有關規定，對全體員工辦理結算，給付結算金
    ；嗣被上訴人先後於八十九年二、三、四月間，填載優惠退職書，依上訴人於八
    十九年一月四日公布之優退計劃，辦理優退，經上訴人准許，領得加發之十個月
    薪給而離職；被上訴人於九十年二月廿日以書面通知上訴人，表示渠等退職係遭
    上訴人詐欺、脅迫，爰撤銷渠等退職之意思表示，請求復職，迄未獲上訴人同意
    ，有行員服務手冊、律師函及回執（原審雄勞調卷十一至廿三頁）、優惠退職書
    （原審卷八七至九一之一頁）、高雄銀行八十八年九月二十七日八八高銀人字第
    六八二六號函在卷（本院重勞上三號卷(二)十八之一頁，外放）足參可參，復為兩
    造所不爭執（本院卷(二)一四一頁）。
六、兩造爭執事項論斷：
  (一)被上訴人甲○○之優惠退職書，是否為上訴人先於八十九年四月五日批准，再於
    同年月十六日交由甲○○簽名蓋章﹖
    被上訴人甲○○主張：伊之優惠退職書係先由上訴人批准後，再交由伊簽名蓋章
    ，並以該退職書為証（原審卷八九頁）。查：上訴人由公營銀行轉變為民營銀行
    時，曾公布優退計劃，由有意優退之員工自行提出優惠退職書，送至人事室核轉
    董事長批示，於八十九年四月二至四日銀行未上班，甲○○之優退書，與信託部
    領組呂耀宗、台北分行副理張臺安及建國分行經理張財安之優退書，均於八十九
    年四月五日送人事室核轉董事長批准，上訴人依據批示，於同年月七日對四人發
    布任免調遷令，准呂耀宗資遣，其餘三人優惠退休，生效日期為呂耀宗八十九年
    四月十日、張臺安八十九年四月十六日、甲○○及張財安八十九年五月一日，四
    人中之張財安所填優惠退職書之申請日期為八十九年四月廿七日，後於八十九年
    四月五日董事長批准之日，與甲○○之情形相同，業據証人即上訴人銀行人事室
    第一科即任免科科長賴秀霞証述明確，並有甲○○、張財安、張臺安及呂耀宗退
    職書、任免遷調令可參（本院卷(二)卅至卅二頁、卅六至四十頁）。另甲○○優惠
    退職書之收文號為八十九年四月五日第八九九號，同日之收文尚有八九八號之「
    各單位三月份公共關係費」公文、第九００號之「中長期資金辦理協助中小企業
    紮根專案貸款」公文，有收文簿節本足參（本院卷(二)十七頁）。故甲○○優惠退
    職書係於八十九年四月五日之前提出，於該八十九年四月五日送由人事室核轉董
    事長批示，應足認定。証人賴秀霞証稱：甲○○原先計劃於八十九年四月十六日
    提出，但嗣後改變主意於八十九年四月五日提出等語，與事實相符，核足可採。
    綜上，甲○○主張：伊之優惠退職書係先由上訴人批准後，再交伊簽名蓋章，核
    非可採。
  (二)上訴人於民營化前公布施行之工作規則，如行員手冊，於民營化後，是否仍繼續
    有效，應繼續援用﹖資遣要點將強制退休年齡由六十五歲降為六十歲，是否因牴
    觸原工作規則而無效﹖上訴人制訂優退計劃配合資遣要點，該資遣要點是否因而
    無效﹖
    按雇主僱用勞工人數在三十人以上者，應依其事業性質，就：1.工作時間、休息
    、休假、國定紀念日、特別休假日繼續性工作之輪班方法。2.工資之標準、計算
    方法及發放日期。3.延長工作時間。4.津貼及獎金。5.應遵守之紀律。6.考勤、
    請假、獎懲及升遷。7.受僱、解僱、資遺、離職及退休。8.災害傷病痛補償及撫
    。9.福利措施。10.勞雇雙方應遵守勞工安全衛生規定。11.勞雇雙方溝通意見加
    強合作之方法。12.其他等事項，訂立工作規則，報請主管機關核備後並公開揭示
    之。工作規則違反法令之強制及禁止規定或其他有關該事業適用之團體協約規定
    者，無效。雇主認有必要時，得分別就本法第七十條各款另訂單項工作規則，勞
    動基準法（下稱勞基法）第七十條、第七十一條、勞基法施行細則第三十九條分
    別定有明文。上訴人於八十八年九月二十七日由公營銀行轉變為民營銀行時，已
    依公營事業移轉民營條例等有關規定，對全體員工辦理結算，給付結算金，兩造
    間公營時期之僱傭關係，已因辦理結算而結束，上訴人民營化後，兩造成立新的
    僱傭關係，與上訴人法人人格是否變動及上訴人權利義務主體是否變更無關，被
    上訴人主張上訴人應承受公營時期之勞僱關係，尚非可採。上訴人於民營化後，
    固然遲至八十九年七月十五日始經第七屆常務董事第十五次會議通過「訂定」工
    作規則，於八十九年八月九日經高雄市政府勞工局准予核備，有會議紀錄、高雄
    市政府勞工局八十九年八月九日函及工作規則足參（本院卷(二)八三至一０一頁）
    。但上訴人民營化後，陸續廢止不再適用公營時期之法規（本院卷(一)八七頁），
    並制定新法規，如資遣要點、請假要點（本院卷(一)八八頁），故上訴人於民營化
    後制定新工作規則之前，於事實上係延續執行公營時期之工作規則，但亦因公營
    與民營性質不同，乃陸續檢討公營時期法規於民營化後，是否應繼續適用之問題
    ，是而上訴人公營時期之工作規則於民營化後，除由新制定之法規予以廢止或變
    更者，失其效力外，於上訴人在八十九年五月間新制定工作規則前，仍有效力。
    上訴人固然得依民營與公營之性質不同，而制定新工作規則，但雇主單方不利變
    更工作規則時，原則上不能拘束表示反對之勞工，惟雇主所為之不利益變更具有
    合理及必要性時，例外地亦能拘束表示反對之勞工。本件上訴人於八十八年十二
    月卅日第七屆常務董事會第三次會議通過訂定資遣要點及優退計劃，並依於八十
    九年一月一日及四日實施，有會議紀錄、優退計劃草案、高雄銀行八十九年一月
    四日函、資遣要點及優退計劃附卷可參（本院卷(一)一六四至一六六頁、原審卷八
    二至八四頁、原審雄勞調卷十二至十二至十六頁），即屬上訴人因應民營化而制
    定之新工作規則之一，如其未違反強制或禁止規定或團體協約，且具有合理及必
    要性時，則資遣要點及優退計劃應屬有效。查：
  稱團體協約者，謂僱主或有法人資格之僱主團體，與有法人資格之工人團體，以
    規定勞動關係為目的所締結之書面契約。上訴人與所屬銀行工會代表於八十九年
    四月十八日在高雄市政府勞工局協調，工會要求與上訴人簽訂團體協約，已據主
    持會議之高雄市政府勞工局長方來進証述明確（本院九十一年度重勞上三號卷一
    九０至一九二頁），故兩造於八十九年四月十八日之前尚未簽訂團體協約，應足
    認定。上訴人於屬公營時期所訂立之行員服務手冊屬高雄銀行單方訂立之工作規
    則，非為團體協約。上訴人定之優退計劃規定在八十九年四月三十日前辦理優退
    者，再加給五至十個月薪給，屬上訴人訂立之工作規定，核其內容並無違反法令
    之強制及禁止規定或團體協約之規則，且對被上訴人並無不利益，自屬有效。至
    於勞基法第七十條規定工作規則應報請主管機關核備並公開揭示之，違反此項規
    定者，僅雇主應依同法第七十九條第一項規定處以罰鍰，其所訂立之工作規則尚
    非無效，此觀同法第七十一條特以工作規則違反法令之強制或禁止規定或其他有
    關事業適用之團體協約規定者無效，而未將報請主管機關核備之情形包括在內，
    殆無疑義。則資遣要點固經高雄市政府勞工局於八十九年二月十日以八九高市勞
    局二字第二八五號函不予核備，亦不影響其具有工作規則之效力。上訴人主張資
    遣要點，未經主管機關核備，應屬無效云云，並無可取。惟雇主單方訂立之工作
    規則若僅限於在違反勞基法第七十一條規定方屬無效，將使雇主易於圖己利益而
    訂出違反勞工權益之工作規則，有違政府保護勞工之政策，故應認為保護勞工之
    利益及兼顧雇主經營管理上之必要，雇主單方不利變更工作規則時，原則上不能
    拘束表示反對之勞工，如雇主所為之不利益變更具有合理及必要性時，例外地亦
    能拘束表示反對之勞工。資遣要點將強制退休年齡訂為年滿六十歲，與上訴人屬
    公營銀行時期所訂立之行員服務手冊規定強制退休年齡為六十五歲比較，調降五
    歲，對於不願自請退休者而言，自屬相對之不利益變更。惟上訴人於八十八年九
    月二十七日移轉民營時，已依公營事業移轉民營條例第八條規定，對包括被上訴
    人在內之全體員工移轉民營前所有工作年資結算，按勞基法退休金給付標準辦理
    給付，辦理結算後，繼續留用之人員年資重新起算。而上訴人八十七年度之稅後
    純益為五億四千六百七十四萬八千元，八十八年度（至八十八年六月三十日止）
    稅後純益為二億零九百八十一萬三千元，而八十八年下半年度則因提列打銷前五
    年累積之不良放款而虧損八億三千五百餘萬元，另如同業之台北銀行、大眾銀行
    、台北國際商業銀行、萬泰銀行等及國營之台灣糖業股份有限公司等之強制退休
    年齡均訂為六十歲，此有損益表、財經產業新聞摘要、台北銀行退休要點及大眾
    銀行、台北國際商業銀行、萬泰銀行等工作規則截錄等在卷（原審卷一七三至一
    七七頁、高雄地院九十重勞訴八號卷廿一至廿九頁）可參，此後銀行業間之競爭
    日烈，銀行經營益加艱困，為眾所週知之事實，則上訴人轉民營化後，因應同業
    競爭所為經營策略之調整，並促進人力資源之活化，且為降低經營成本以進行企
    業瘦身，將強制退休年齡比照勞基法之規定予以調降為同業水準，自有其企業經
    營之合理及必要性。揆諸上開說明，資遣要點自屬有效，對被上訴人具有拘束力
    。更何況被上訴人是否依資遣要點與優退計劃，辦理優退，具有完全之自主決定
    權，與裁員有係因公司基於一定因素，未經員工同意而強制裁減員工之裁員不同
    ，被上訴人認上訴人之資遣要點及優退計劃，違反不裁員之承諾，尚有誤會。
  高雄市政府勞工局八十九年二月十日八九高市勞局二字第二八五號函係以資遣要
    點事涉勞動條件變更，宜經勞資雙方協商為由，而不予核備，核與工作規則變更
    之合理及必要性無涉。上訴人訂立上開資遣要點後，被上訴人等員工紛紛提出陳
    情，透過高雄銀行產業工會與高雄銀行多次協商，有被上訴人提出之簡報、申訴
    書、產業工會公告、產業工會第二屆第一次理監事聯席會議紀錄在卷（原審雄勞
    調卷十七至十九頁、原審重勞訴八號卷九之一至七頁、本院重勞上三號卷(一)一至
    二頁）可參，在獲知資遣要點未獲主管機關核備後，高雄銀行產業工會並轉知會
    員，有高雄銀行產業工會八十九年三月六日八九高銀產工字八九０一０號函在卷
    （原審重勞訴八號卷三頁），被上訴人當時均擔任各分行襄理以上職務或擔任會
    計室科長等幹部職位，當無不知之理，渠等就資遣要點有效與否尚有爭議自知之
    甚稔，苟無自願退職之意思，自當靜候高雄銀行產業工會與上訴人協商之結果再
    予決定去留，渠等不依此途，先後競依優退計劃辦理退職，領得加發十個月薪給
    之優惠退職金，事後再指摘資遣要點及優退計劃不生效力，顯非可採。優退與否
    ，被上訴人既有權衡量利益之自主權，經渠等衡量後選擇優退，則嗣再以渠等意
    思內容有錯誤為由，且據而撤銷各該退休之表示，更非可取。至於上訴人乃於八
    十九年五月十八日訂立新資遣要點，將強制退休年齡改訂為民營化後新進人員年
    滿六十歲，民營化後留用人員為六十五歲，則上訴人此項調整，顯係受到員工及
    產業工會之壓力，暨高雄市政府勞工局上開函文影響，經勞資協商之結果，無關
    工作規則變更之合理及必要性，且被上訴人無合理証據証明上訴人係有計劃的先
    以資遣要點及優退計劃使渠等優退，嗣再予以回復退休年齡為六十五歲之手段，
    達成其目的。
  綜上，上訴人訂立之資遣要點有效，對被上訴人有拘束力，被上訴人依有效優退
    計劃辦理優惠退職，渠等退職已生效力。被上訴人主張資遣要點及優退計劃均屬
    無效，核非可採。
  (三)被上訴人退職之意思表示是否遭上訴人之詐欺、脅迫所為，而得撤銷：
  民法第九十二條第一項所謂詐欺，係欲相對人陷於錯誤，故意示以不實之事，令
    其因錯誤而為意思表示者而言（最高法院五十六年台上字第三三八０號判例參照
    ）。被上訴人主張：上訴人分別於八十八年十二月三十一日、八十九年一月四日
    發布資遣要點、優退計劃，足讓其等誤認強制退休年齡已屆或在即，而書立上訴
    人用以利誘之優惠退職書，待渠等退職後，上訴人再訂立新資遣要點，回復原本
    之六十五歲強制退休年齡，渠等退職係受上訴人有計劃之詐欺所為云云。查：高
    雄銀行係為因應民營化後同業競爭所為經營策略之調整，並促進人力資源之活化
    ，降低經營成本以進行企業瘦身，參考同業間之作法，比照勞基法之規定而訂立
    資遣要點，將強制退休年齡訂為六十歲，不能認為無效，更無任何虛構不實之情
    事，嗣因員工紛紛提出陳情，產業工會幾次抗爭及高雄市政府勞工局未予核備，
    並介入協調，始訂立新的資遣要點，而將民營化留用人員強制退休年齡調回六十
    五歲，已如前述，惟此事後之變更，不能因而推論為上訴人於發布資遣要點及優
    退計劃，有故意以不實之事實，令被上訴人為退職之表示。被上訴人主張渠等退
    職之意思表示係被詐欺所為，渠等已依民法第九十二條規定，於九十年二月二十
    日函知上訴人撤銷其等退職之意思表示，渠等與上訴人間僱傭關係尚屬存在云云
    ，亦無可取。
  被上訴人主張：上訴人於八十八年十月底起陸續由總經理、人事主任個別告知其
    等被列為裁減名單，如未於八十九年四月三十日前退職，將逕予裁減，或將對其
    等原單位降調、降職減薪、調整職務、變動工作地點或舉發逾放案等，並分別將
    其等調降職務，致其等心生畏懼，分別提出退職，其等退職係遭脅迫所為。然為
    上訴人所否認，並抗辯稱係依據輪調要點之規定，因應業務需要而辦理調整職務
    ，是長久以來遵循之制度，應認勞資雙方對於勞動契約已有調整之合意云云。查
    ：被上訴人己○○於八十八年四月廿日自十二等五級右昌分行副理調派為同職等
    之建國分行副理，八十八年十月廿九日再調派為北高雄分行副理兼代經理，職等
    未變，於八十九年三月一日自十二等六級北高雄分行副理兼代經理，調派為同職
    等之董事會核室稽核，八十九年五月一日優惠退休（原審卷四二至四四頁、十七
    頁）；庚○○職務七十九年為九等七級擔任代理襄理，八十年升為十等五級襄理
    ，至八十三年為十一等三級籬子內分行襄理，八十五年為十一等四級前鎮分行襄
    理，迄八十八年三月一日自該分行十一等八級襄理調派為該分行同職等專員，於
    同年五月一日優惠退休（原審卷四五至五五頁、廿頁）；丙○○八十六年擔任十
    一等一級會計室科長，迄八十九年五月一日以十一等三級會計室科長資遣，未調
    整職務（原審卷五六至五八頁、廿一頁）；辛○○於八十九年三月一日優惠退休
    時係十三等六級之新興分行經理，未調整職務（原審卷十八頁）；甲○○於八十
    八年三月一日由十二等八級小港分行專員兼襄理，調整為同職等之專員即免兼襄
    理，於同年五月一日優惠退休（原審卷十九頁、一二五頁）；戊○○原為文化中
    心分行十一等九級襄理，於八十九年三月一日調派為同等級專員，於同年四月一
    日資遣（原審卷廿二頁、九一之一頁）；上訴人銀行人事室擬己○○、辛○○、
    甲○○、庚○○、丙○○五人退職原因為另有生涯規劃，請優惠退職（原審卷八
    七至九一頁）；戊○○退職原因為長期以來，身體狀況並不理想，隔日告假洗腎
    （九一之一頁），被上訴人對上訴人之人事室所載戊○○退職原因記載不爭執（
    本院卷(二)一六０頁）。由上，上訴人調整被上訴人職務時，並未調降被上訴人職
    等或減薪（調整為非主管職務，其職務加給減少，並非減薪）；戊○○原擔任分
    行襄理職務，但因身體須隔日請假洗腎，其請假期間，須由他人代理襄理職務，
    影響他人正常業務之進行，故上訴人調整其職務為同職等之專員，且在原分行工
    作，減低其每二日請假一次造成業務推行之影響，且未變動其工作地點，免其重
    新適應新環境之困擾，其擔任襄理職務，對於放款業務，並無最終決定權，又銀
    行為服務業，無論擔任何項職務，其工作性質即服務客戶，襄理與專員於職稱固
    有不同，只是各有所司，其職等相同，上訴人主張其從襄理調整為專員，係屬降
    調，乃係其主觀感受，再參酌其以身體因素請求退職，尚難謂上訴人有調降其職
    務，脅迫其退職之情事。丙○○退職時之職務並未調整，亦未原單位降調、降職
    減薪或變動工作地點，其非擔任幹部職之分行襄理、副理或經理，亦無上訴人舉
    發逾放案之情事。庚○○自七十九年起，迄八十九年五月一日退職止，均係擔任
    襄理職務，甲○○本係專員兼襄理，上訴人免甲○○兼襄理職，及調整庚○○職
    務為專員，並未調降二人職等，減少渠等薪水，亦未變更二人工作地點，二人對
    放款業務又無最終決定權，其免兼襄理職務或調整職務，仍擔任與該職等相當之
    專員，與襄理相同仍在服務客戶，二人主張其從襄理免兼或調整為專員，係屬降
    調，亦係其主觀感受，更何況二人於八十九年三月一日調整職務為專員，卻於工
    作逾一個半月之八十九年四月十六日（甲○○）或廿日（庚○○）始申請優退，
    而非於調整時主觀上感覺遭降調，即為申請，故其退職尚難認為上訴人脅迫。辛
    ○○於八十九年二月廿三日擔任新興分行經理職務時，申請優退，於同年三月一
    日生效，並無遭上訴人調整職務、降職、降調、減薪或變更工作地點之情事，其
    受上訴人委任擔任經理職務，當為上訴人利益執行業務，於審核放款時本應依法
    及上訴人之規範為之，否則即為背於其職務行為，如其無違法放貸行為，當不必
    畏懼上訴人是否舉發，其又無証據証明上訴人於其退職前後，舉發其有逾放款脅
    迫退職之情事，故辛○○之退職，尚難謂係遭上訴人脅迫為之。己○○於八十八
    年十月廿九日擔任北高雄分行副理兼代經理職務，於八十九年三月一日調派為同
    職等之董事會核室稽核，於八十九年四月廿七日申請優退，於同年五月一日生效
    ，其於八十九年三月一日尚非真除經理職務，其調整後之職務，並無服務客戶而
    生其主觀認為降調之情事，於工作時自無其所稱從主管轉為櫃檯之情事，其職等
    、薪資並未減少，工作地點均在高雄市（新興分行變更為總行），尚未生不便利
    之情事，至於兼代經理期間，本應依法執行業務，如無違法放貸，自無懼於舉發
    ，故其主張遭脅迫退職，乃係其主觀臆測之詞。更何況依上訴人銀行輪調要點（
    原審卷一四三頁）之規定，為培育行員歷練，加強內部稽核功能，避免行員人擔
    任同一業務過久，產生循私舞弊之情事，且因應業務需要，本可依該「輪調要點
    」輪調人員，被上訴人認為其從主管職務調整為非主管職務，而產生羞辱感，乃
    被上訴人個人內心感受，且各人有所不同，但尚不得據以認定被脅迫，從而被上
    訴據以主張被脅迫而為優惠退職，亦無可取。
  (四)上訴人調整被上訴人職務，是否屬權利濫用，並違反誠信原則：
    按民法第一百四十八條第一項係規定行使權利，不得違反公共利益，或以損害他
    人為主要目的，若當事人行使權利，雖足使他人喪失利益，但苟非以損害他人為
    主要目的，即不在該條所定範圍內，最高法院四十五年台上字第一０五號著有判
    例。而所謂誠信原則，係在具體權利義務之關係，依公平正義之方法，確定並實
    現權利之內容，避免當事人間犧牲他方利益以圖利自己，自應以權利及義務人雙
    方利益為衡量依據，並考量權利義務之社會作用，於具體事實妥善運用之方法。
    查：上訴人係於民營化後，因應同業競爭所為經營策略之調整，並促進人力資源
    之活化，且為降低經營成本以進行企業瘦身，將強制退休年齡比照勞基法之規定
    予以調整為同業水準，訂立資遣要點，自有其企業經營之合理及必要性，且未違
    反法令之強制或禁止定或團體協物之約定，並非無效。被上訴人依上開優退計劃
    辦理優惠退職，並無不生效力之情形，且上訴人係依所訂輪調要點調動被上訴人
    職務，所為調職並無不合理而無效，更無以詐欺或脅迫方法使被上訴人為退職之
    意思表示情形，上訴人於八十九年五月十八日訂立新的資遣要點，將強制退休年
    齡調回之六十五歲，係受到員工及產業工會之壓力及高雄市政府勞工局未予核備
    原訂資遣要點之影響，而由勞資協商之結果，已如前述。嗣上訴人亦有依八十九
    年四月十八日勞資爭議協調結論對己○○、甲○○、庚○○、丙○○為再徵詢其
    退職意願（詳如後述），上訴人所為自非以損害被上訴人為主要目的，揆諸首開
    說明，自無從指為權利濫用，或有何違誠信原則可言。被上訴人以高雄銀行上開
    行為，致其等辦理退職，而主張高雄銀行所為屬權利濫用，且有違誠信原則，其
    等退職之意思表示自不生效力，兩造間僱傭關係尚屬存在云云，亦難採取。
  (五)兩造於八十九年四月十八日在高雄市政府勞工局協調所得結果之效力為何﹖兩造
    是否因該次協議達成恢復原勞動條件之協議﹖
    被上訴人提出勞資爭議協議書（本院卷(一)七五頁）主張：上訴人與高雄產業工會
    於八十九年四月十八日在高雄市政府勞工局進行勞資爭議之調處，達成協調結論
    ：1.勞資雙方應於六個月內針對工作規則之內容達成協議，在此期間應恢復八十
    八年九月二十七日前之勞動條件2.勞資雙方應儘速簽定團體協約3.申請於五月一
    日前自願退休而尚未退休之員工，應再次徵詢其意願4.前三項結論由資方代表帶
    回，並儘速召開臨時董事會確認。雙方已達成恢復原勞動條件之合意，對兩造均
    有拘束力云云。查：八十九年四月十八日之協商非團體商，是團體協商前之協調
    ，係因工會提出要與上訴人訂定團體協約，而非勞資爭議之調解，但仍依慣例以
    調處之表格製作；上開協調結論第一至三項係勞方提出，但上訴人之代表以其無
    權限，未當場承諾，所以加入結論第四項，將第一至三項結論先由上訴人之代表
    帶回由董事會決議，董事會同意即可執行，如不同意，將再為協議或各循管道或
    依司法途徑解決，業經主持當次協週之高雄市政府勞工局長方來進証述明確（本
    院九十一年度上重勞上字第三號卷一九０至一九二頁，外放）。故八十九年四月
    十八日勞資雙方於開協調會後，雖簽署協議書，但參與協調之雙方代表均明知上
    訴人之代表就協調內容無決定權，須由董事會決議，並載明於協調會結論，則不
    生資方代表之行為，亦與表見代理之要件不合，而無表見代理之適用。協調結論
    要求上訴人董事會儘速召開董事會決議，但上訴人董事會於知悉結論但未予開會
    決議是否確認，應視為拒絕承認，且是否承認既係雙方同意由董事會決議，故董
    事會拒絕承認，乃係其權利之行使，而無違誠信原則之情事。故勞資雙方於八十
    九年四月十八日所為之結論既附停止條件，而該條件未經上訴人董事會決議，所
    附條件未成就，則上訴人主張八十九年四月十八日之協調會結論，不生效力，核
    屬可採。証人即高雄市政府勞工局主任秘書李煥薰雖証稱全國都以這種協調方式
    處理勞資爭議，協調結論雙方既有共識，當然有拘束力（本院九十一年度上重勞
    上字第三號卷一六一頁，外放）。惟協調書既載明結論應經上訴人董事會決議，
    則方勞資雙方均應受該決議之拘束，茲上訴人之董事會既未決議通過該結論，則
    即不能認勞資雙方已合意恢復勞動條件，被上訴人以李煥薰上開証述，主張協調
    會結論已生兩造恢復勞動條件之合意，尚有誤解。更何況辛○○、戊○○分別於
    八十九年二月廿三日、三月廿四日提出優惠退職，並分別請求於同年三月一日、
    四月一日生效，均經高雄銀行同意，領得加發十個月薪給之優惠退職金，有優惠
    退職書可參（原審卷八八、九一之一頁），二人在八十九年四月十八日勞資爭議
    協調前，已生退職效力，自無從援引上開勞資爭議協調結論主張渠等退職應被再
    徵詢之餘地。己○○、丙○○及庚○○分別於八十九年四月廿六日、十九日及廿
    日提出優惠退職，並請求同年五月一日生效，經高雄銀行同意，領得加發十個月
    薪給之優惠退職金，有優惠退職書可參（原審卷八七、九十至九一頁），三人係
    在上訴人與高雄銀行產業工會八十九年四月十八日達成上開勞資爭議協調結論之
    後，當知資資雙方之結論，卻仍提出退職申請，上訴人亦毋庸再予徵詢渠等意願
    ，故己○○、丙○○及庚○○三人主張協議生效，雙方恢復原勞動條件，其等退
    職未生效力云云，並無可取。至於甲○○於八十九年四月五日提出退職書，惟賴
    秀霞於協調會後，有對副理級以下之人員為徵詢，已據賴秀霞證稱「我是以電話
    方式徵詢，時間前後約有三、四天的時間，徵詢人數約數十人，我問的對象是以
    協議之後退職還沒有生效的那些人，協議之前退職生效的那些人我就沒有再問，
    如果取消退職，我就將他們的聲請書還給他，我記憶中有幾位，當時談話中顏景
    瑞有講，他問的人沒有取消退職，當時我有在辦公室聽到他有在問」（本院九十
    一年度上重勞上字第三號卷一四二至一四三頁，外放），甲○○於賴秀霞徵詢時
    ，既未取回退職書，足見其同意於八十九年五月一日退職。基上，被上訴人主張
    兩造間之勞動條件已因八十九年四月十八日達成恢復原勞動條件合意，渠等之退
    職不生效力，核非可採。
七、綜據上述，被上訴人業已依上訴人優退計劃提出優惠退職書申請退職，並經上訴
    人批准，領得加發十個薪給之優惠退職金，而生退職之效力，且渠等退職之意思
    表示並無可得撤銷之事由，渠等嗣後撤銷退職之意思表示，並非有據，兩造間僱
    傭關係自屬不存在。被上訴人訴請上訴人給付自退職生效日起至九十年六月卅日
    止之薪資，為無理由。原審判命上訴人給付，並為假執行之宣告，自有未洽。上
    訴意旨指摘原判決不當，求予廢棄改判，為有理由。自應由本院予以廢棄改判，
    如主文第二項所示。被上訴人甲○○、庚○○、丙○○及戊○○擴張請求部分既
    無理由，其假執行之聲請，失所附麗，併予駁回。兩造其餘攻擊防禦方法，與本
    件判斷結果不生影響，自不逐一審究論列，併此敘明。
八、據上論結，本件上訴為有理由，被上訴人甲○○、庚○○、丙○○及戊○○擴張
    請求部分無理由，依民事訴訟法第四百五十條、第七十八條、第八十五條第一項
    前段，判決如主文。
中      華      民      國    九十二    年      十      月      七      日
                                  台灣高等法院高雄分院勞工法庭
~B1審判長法官  許明進
~B2      法官  謝肅珍
~B3      法官  李炫德
為正本係照原本作成。
如對本判決上訴，須於判決送達後二十日內向本院提出上訴狀，其未表明上訴理由者，應
於上訴後二十日內向本院提出上訴理由書（均須按他造當事人之人數附繕本）。上訴時應
提出委任律師或具有律師資格之人之委任狀，並依附註條文規定辦理。
附註：民事訴訟法第四百六十六條之一：對於第二審判決上訴，上訴人應委任律師為訴訟
代理人，但上訴人或其法定代理人具有律師資格者，不在此限。
上訴人之配偶、三親等內之血親、二親等內之姻親，或上訴人為法人、中央或地方機關時
，其所屬專任人員具有律師資格並經法院認適當者，亦得為第三審訴訟代理人。第一項但
書及第二項情形，應於提起上訴或委任時釋明之。
中      華      民      國    九十二    年      十      月    十三        日
~B法院書記官  黃玉珠
~FO;
~T48;
附表：
┌───┬────┬──────┬─────┬──────┬──────┐
│姓  名│退職日期│退職前調整職│退職前月薪│請求報酬期限│請求金額    │
│      │及職等  │務之情況    │          │            │            │
├───┼────┼──────┼─────┼──────┼──────┤
│      │        │北高雄分行副│          │            │            │
│己○○│89.04.30│理兼代經理，│89395     │89.05.01－  │0000000     │
│      │十二等六│89.03.01調整│          │90.06.30    │            │
│      │級      │為稽核室稽核│          │            │            │
├───┼────┼──────┼─────┼──────┼──────┤
│      │89.02.29│            │          │89.03.01－  │            │
│辛○○│十三等六│新興分行經理│127478    │90.06.30    │0000000     │
│      │級      │（未調整）  │          │            │            │
├───┼────┼──────┼─────┼──────┼──────┤
│      │        │小港分行專員│          │            │            │
│甲○○│89.04.30│兼襄理，89  │          │89.05.01－  │            │
│      │十二等八│.03.01調整為│94201     │90.06.30    │0000000     │
│      │級      │該分行專員  │          │            │            │
├───┼────┼──────┼─────┼──────┼──────┤
│      │89.04.30│前鎮分行襄理│          │            │            │
│庚○○│十一等八│89.03.01調整│81919     │同    右    │0000000     │
│      │級      │為該分行專員│          │            │            │
├───┼────┼──────┼─────┼──────┼──────┤
│      │89.04.30│            │          │            │            │
│丙○○│十一等三│會計室科長  │81239     │同    右    │0000000     │
│      │級      │（未調整）  │          │            │            │
├───┼────┼──────┼─────┼──────┼──────┤
│      │89.03.31│文化中心分行│          │            │            │
│戊○○│十一等九│襄理，89.03.│84055     │89.04.01－  │            │
│      │級      │01調整為該分│          │90.06.30    │0000000     │
│      │        │行專員      │          │            │            │
└───┴────┴──────┴─────┴──────┴──────┘


司法院資訊處製作；財團法人民間司法改革基金會備份。
